【裁判字號】    89,訴,466
【裁判日期】    890322
【裁判案由】    懲治盜匪條例
【裁判全文】
臺灣臺中地方法院刑事判決                          八十九年度訴字第四六六號
    公  訴  人  台灣台中地方法院檢察署檢察官
    被      告  己○○
    指定辯護人  本院公設辯護人  丁○○
右列被告因懲治盜匪條例案件，經檢察官提起公訴（八十八年度偵字第二四一六一號
、八十九年度偵字第七五五號），本院判決如左：
    主  文
己○○共同意圖為自己不法所有，以強暴致使不能抗拒而取他人之物，處有期徒刑捌
年，扣案之開山刀壹把、絲襪頭套及手套各壹副，均沒收；又以非法方法，剝奪人之
行動自由，處有期徒刑捌月，應執行有期徒刑捌年陸月，扣案之開山刀壹把、絲襪頭
套及手套各壹副，均沒收。行動電話壹支（ＮＯＫＩＡ廠），發還被害人乙○○。
    事  實
一、己○○曾於民國（下同）八十六年間，因違反槍砲彈藥刀械管制條例、妨害兵役
    等案件，經法院裁定應執行刑為有期徒刑七年二月，現仍於假釋付保護管束中。
    猶不知悛悔，與張士民、蔡卓越（另案通緝）共同意圖為自己不法之所有，於八
    十八年十二月七、八日左右，在台中市○○路二二０巷二十號三樓，蔡卓越承租
    之房間內共同謀議強盜取財，以台中市七期重劃區高級民宅為作案範圍，由己○○及蔡卓越侵入民宅行搶，張士民在外把風並開車接應。三人共同謀議完成，即
    於八十八年十二月十一日上午，將事先放置於蔡卓越處之開山刀兩把及黑色絲襪
    頭套、手套等作案工具置於車號Ｓ二─一０００號自用小客車上，由張士民駕駛
    該車，搭載蔡卓越、己○○二人，沿路尋找強盜對象。嗣後行經台中市○○區○○路一七五號陳瑞卯住宅時，因見該處大門開啟有機可趁，乃將車輛停放於住宅
    旁，依據原先協議，由張士民在車上把風並等候接應，己○○與蔡卓越則戴上絲
    襪頭套及手套，分持開山刀進入該戶，持刀喝令屋內甲○○、陳瑞卯、丙○○、
    戊○○、乙○○等人不得抗拒，並強劫渠等現金新台幣（下同）四萬八千二百元
    及行動電話一支。嗣後蔡卓越、己○○強押上開被害人等進入地下室，由己○○
    負責看守，蔡卓越繼續上樓搜刮財物。嗣後被害人丙○○乘機報警，警方人員據
    報趕往現場時，蔡卓越、張士民二人見事跡敗露，即迅速潛逃離去。不及離去之
    己○○見狀，竟另行起意，以開山刀挾持脅迫甲○○，剝奪其行動自由，以甲○○之安全恐嚇警方，致生危害於安全。迄經對峙一個多小時後，己○○始棄刀就
    擒，經警查扣己○○分得之贓款五千一百元及蔡卓越所有，供強盜犯罪所用之開
    山刀一把、黑色絲襪頭套及手套各一副。
二、案經陳瑞卯訴由台中市警察局第四分局報請台灣台中地方法院檢察署檢察官偵查
    起訴。
    理  由
一、右揭犯罪事實，業據被告於警、偵訊及本院審理中坦承不諱，核與被害人甲○○
    、陳瑞卯、戊○○、丙○○、乙○○等人於警訊中指述之情節相符，並有贓物領
    據附卷可稽，復有開山刀一把、絲襪頭套及手套各一副等扣案足證。被告之自白
    與事實相符，犯行洵堪認定。
二、按懲治盜匪條例係於民國三十三年四月八日經國民政府公布全文十一條，該條例
    第十一條規定「本條例自公布日施行」、第十條規定「本條例施行期間定為一年
    。必要時得以命令延長之。」等語。是於四十六年六月五日總統公布刪除原第十
    條條文而使懲治盜匪條例成為常態性之特別法前，懲治盜匪條例係具有限時法之
    性質。其中三十四年、三十七年、三十八年、三十九年四次延展，均係於懲治盜
    匪條例施行期限屆滿後，始以命令回溯至同年之四月八日起延展一年，依限時法
    之法理而言，上開期限屆滿後之延展，應屬無效，當無疑義。目前爭議之焦點厥
    為立法院嗣於四十六年刪除原第十條條文，並調整法條次序之行為，是否係屬重
    新立法之程序？按學者固認上開行為無法使得業已失效之法律起死回生，惟依司
    法院大法官釋字第三四二號解釋文認為：「立法院審議法律案，須在不牴觸憲法
    之範圍內，依其自行訂定之議事規範為之。法律案經立法院移送總統公布者，曾
    否踐行其議事應遵循之程序，除明顯牴觸憲法者外，乃其內部事項，屬於議會依
    自律原則應自行認定之範圍，並非釋憲機關審查之對象。是以總統依憲法第七十
    二條規定，因立法院移送而公布之法律，縱有與其議事規範不符之情形，然在形
    式上既已存在，仍應依中央法規標準法第十三條之規定，發生效力。法律案之立
    法程序有不待調查事實即可認定為牴觸憲法，亦即有違反法律成立基本規定之明
    顯重大瑕疵者，則釋憲機關仍得宣告其為無效。惟其瑕疵是否已達足以影響法律
    成立之重大程度，如尚有爭議，並有待調查者，即非明顯，依現行體制，釋憲機
    關對於此種事實之調查受有限制，仍應依議會自律原則，謀求解決。關於依憲法
    增修條文第九條授權設置之國家安全會議、國家安全局及行政院人事行政局之組
    織法律，立法院於中華民國八十二年十二月三十日移送總統公布施行，其通過各
    該法律之議事錄，雖未經確定，但尚不涉及憲法關於法律成立之基本規定。除此
    之外，其曾否經議決通過，因尚有爭議，非經調查，無從確認。依前開意旨，仍
    應由立法院自行認定，並於相當期間內議決補救之。若議決之結果與已公布之法
    律有異時，仍應更依憲法第七十二條之規定，移送總統公布施行。」核其理由係
    認：「依民主憲政國家之通例，國家之立法權屬於國會，國會行使立法權之程序
    ，於不牴觸憲法範圍內，得依其自行訂定之議事規範為之，議事規範如何踐行係
    國會內部事項。依權力分立之原則，行政、司法或其他國家機關均應予以尊重，
    學理上稱之為國會自律或國會自治。又各國國會之議事規範，除成文規則外，尚
    包括各種不成文例規，於適用之際，且得依其決議予以變通，而由作此主張之議
    員或其所屬政黨自行負擔政治上之責任。故國會議事規範之適用，與一般機關應
    依法規嚴格執行，並受監督及審查之情形，有所不同。立法院為國家最高立法機
    關，由人民選舉之立法委員組織之，代表人民行使立法權，憲法第六十二條定有
    明文。立法院行使職權之程序，憲法雖未詳加規定，惟其審議法律案，須依議事
    規範為之，而議事規範係由立法院組織法、議事規則及議事慣例等構成，與一般
    民主憲政國家國會所享有之自律權，並無二致。立法院於審議法律案過程中，曾
    否踐行其議事規範所定程序乃其內部事項，除牴觸憲法者外，屬於議會依自律原
    則應自行認定之範圍，並非釋憲機關審查之對象，此在各國實務上不乏可供參考
    之先例。」等語。是以立法院咨請總統公布施行之法律，其議事程序是否踐行應
    予遵循之立法程序、議事規範或議事慣例，上開立法程序、議事規範或議事慣例
    是否伴隨我國數十年來民主政治之演進而有程度不一之實踐（例如由一黨獨大之
    國會掌控模式轉變為政黨政治之協商模式，立法院會運作情形有無不同等），要
    屬國會自律之內部事項，應非司法權審判之標的。尤以本案爭議迄今，立法院始
    終未就懲治盜匪條例有無效力表示疑義，則本諸權力分立及司法權被動之本質，
    司法機關自難逕予推翻其效力。否則參諸現制，我國法官選任未經公民普選產生
    ，如其得就代表國民全體總意志之立法院於制定法律之立法過程（並非懲治盜匪
    條例條文本身，而係指其制訂程序）任加置喙，而未嚴守司法權自我抑制之要求
    ，顯有未當。此與彼邦法官選任之過程係經國民意志之參與，故其違憲審查之範
    圍亦有不同，二者尚難援為類比。從而，懲治盜匪條例之效力既係繫於四十六年
    間之法定程序是否完備，而其議事過程，依現今文獻記載，亦難判定是否即為前
    開釋字第三四二號內容所稱之：「有不待調查事實即可認定為牴觸憲法，亦即有
    違反法律成立基本規定之明顯重大瑕疵者，則釋憲機關仍得宣告其為無效。」之
    情形，從而本院認為，懲治盜匪條例於四十六年刪除第十條之過程，立法者究竟
    有無逕將其餘法條引為立法內容？如屬肯定，則其立法程序有無重大瑕疵等，均
    需調查其他事實始得判斷，依據上開釋字第三四二號意旨之反面解釋，自難據此
    推論懲治盜匪條例業已失效。
三、核被告所為，係犯懲治盜匪條例第五條第一項第一款之強盜罪、刑法第三百零六
    條第一項之侵入住宅罪、第三百零二條第一項之剝奪行動自由罪及第三百零五條
    之恐嚇危害安全罪。被告同時強盜多名被害人，為想像競合犯，應從一重處斷。
    被告所犯侵入住宅罪與強盜罪，係與蔡卓越、張士民間，有犯意聯絡及行為分擔
    ，應依共同正犯論處。所犯上開二罪間，有方法結果之牽連關係，應從一重之強
    盜罪處斷。另其所犯剝奪行動自由與恐嚇危害安全二罪間，亦有方法結果之牽連
    關係，應從一重之剝奪行動自由罪處斷。被告所犯剝奪行動自由罪係因遭圍捕時
    另行起意，核與上開強盜罪之犯意各別，行為互殊，應予分論併罰。爰審酌被告
    素行不良，前因因違反槍砲彈藥刀械管制條例、妨害兵役等案件，經法院裁定應
    執行刑為有期徒刑七年二月，現仍於假釋付保護管束中，猶不知悔改，年輕力壯
    竟不思正途謀生，結夥暴力強劫財物，並於光天化日侵入民宅持刀施暴，惡性非
    輕；嗣經警方圍捕時，復挾持業已懷孕之被害人甲○○，所生損害非輕，惟其犯
    罪後尚能坦承犯行，具體指訴參與共犯，頗有悔意等一切情狀，量處如主文所示
    之刑，並定其應執行之刑。扣案之開山刀一把、黑色絲襪頭套及手套各一副，係
    共犯蔡卓越所有，且係供強盜犯罪所用之物，此據被告供明在卷，爰依法宣告沒
    收。被告強盜所得財物五千一百元，業經被害人陳瑞卯具領完訖，有贓物領據一
    紙附卷足憑，不另為發還被害人之諭知，併此敘明。另被害人乙○○遭強盜之行
    動電話（ＮＯＫＩＡ廠）一支，並無證據足以證明業已滅失，應發還被害人乙○○。
據上論斷，應依刑事訴訟法第二百九十九條第一項前段，懲治盜匪條例第五條第一項
第一款、第七條第一項、第八條、刑法第二十八條、第三百零六條第一項、第三百零
二條第一項、第三百零五條、第五十五條、第五十一條第五款、第三十八條第一項第
二款，罰金罰鍰提高標準條例第一條前段，判決如主文。
中      華      民    國      八十九    年      三      月    二十二  日
                                  臺灣臺中地方法院刑事第一庭
                                        法  官  張  升  星
右正本證明與原本無異。
如不服本判決，應於判決送達後十日內，向本院提出上訴狀。
                                        書記官
中      華      民      國      八十九    年      三      月    二十二  日
附錄法條︰
懲治盜匪條例第五條
有左列行為之一者，處無期徒刑或七年以上有期徒刑：
意圖為自己或第三人不法所有，以強暴、脅迫、藥劑、催眠術或他法致使不能抗拒而
取他人之物或使其交付者。
刑法第三百零二條第一項：私行拘禁或以其他非法方法，剝奪人之行動自由者，處五
年以下有期徒刑、拘役或三百元以下罰金。
刑法第三百零五條：以加害生命、身體、自由、名譽、財產之事，恐嚇他人致生危害
於安全者，處二年以下有期徒刑、拘役或三百元以下罰金。
刑法第三百零六條：無故侵入他人宅、建築物或附連圍繞之土地或船艦者，處一年以
下有期徒刑、拘役或三百元以下罰金。


司法院資訊處製作；財團法人民間司法改革基金會備份。
